【裁判字號】    97,上訴,837
【裁判日期】    970812
【裁判案由】    毒品危害防制條例
【裁判全文】
臺灣高等法院刑事判決               97年度上訴字第837號
上  訴  人  臺灣板橋地方法院檢察署檢察官
被      告  甲○○
指定辯護人  本院公設辯護人郭書益
上列上訴人因被告違反毒品危害防制條例案件，不服臺灣板橋地
方法院96年度訴字第444號，中華民國96年10 月26日第一審判決
，（起訴案號：臺灣板橋地方法院檢察署檢察官95年度偵字第27
162號），本院判決如下：
    主  文
上訴駁回。
    事  實
一、甲○○前因違反毒品危害防制條例案件，經原審法院以93年
    度簡字第1165號判決判處有期徒刑4 月確定，甫於民國94年
    3 月25日易科罰金執行完畢。詎仍不知悔改，明知海洛因為
    毒品危害防制條例規定之第一級毒品，不得非法持有，竟於
    95年11月18日下午1 時40分前某不詳時間，以不詳方式取得
    如附表所示淨重5 公克以上之海洛因4 包，將之放在其臺北
    縣土城市○○路○段188之1號7樓住處桌上，非法持有該第一
    級毒品。嗣於95年11月18日下午1 時40分許，為警在上址查
    獲，並扣得如附表所示之海洛因4 包。
二、案經臺北市政府警察局大安分局報告臺灣板橋地方法院檢察
    署檢察官偵查起訴。
    理  由
一、程序方面
    被告原審辯護人原明確表示不主張警方查緝程序違法（見原
    審卷第76頁），嗣於辯論時，又爭執警方搜索之對象為案外
    人劉潔雯，搜索程序並不合法云云（見原審卷第130頁）。
    然觀之卷附搜索票（見偵查卷第32頁）所載搜索處所，確為
    被告住處無誤，被告嗣並簽有自願受搜索同意書（見偵查卷
    第34頁），被告辯護人空言指摘搜索程序不合法，且未言明
    此與本案之關連性為何，此部分所辯為無理由。
二、實體方面：
（一）被告經傳雖未到庭，惟據其以前陳述，被告對警方於上開
      時地扣得如附表所示海洛因之事實，並不爭執，惟矢口否
      認涉犯持有第一級毒品犯行，辯稱：電腦桌前的4 包海洛
      因都不是我的，不知道為何住處有海洛因云云。經查：
    １警方於95年11月18日下午1 時40分許，在被告臺北縣土城
      市○○路○ 段188 之1 號7 樓住處桌上，扣得如附表所示
      淨重5 公克以上之海洛因4 包之事實，為被告所坦承（見
      偵查卷第11、66、67頁；原審卷第37、123 頁），並經證
      人即本案承辦警員方邦彥於原審審理時證述明確（見原審
      卷第117 至122 頁），另有扣案物品照片7 張、現場照片
      3 張在卷可稽（見偵查卷第42至46、78、79頁），及扣案
      如附表所示之海洛因4 包可資佐證，自屬真實。而被告表
      示除友人王宏彬、陳光源外，並無其他人出入該處（見原
      審卷第128 頁），則可能持有扣案海洛因之人，僅被告、
      王宏彬、陳光源3 人而已。其復稱陳光源僅是代修電腦（
      見偵查卷第67頁；原審卷第124 頁），海洛因與之無關，
      而警方執行搜索時，王宏彬已逕自離去，該處並係被告住
      處，則斯時，上開海洛因自是在被告持有中無疑。
    ２另被告此次為警查獲後，經警採集其尿液送請鑑驗，並未
      有施用第一級毒品海洛因反應，有卷附臺灣板橋地方法院
      檢察署檢察官95年度毒偵字第7850號不起訴處分書1 份存
      卷可參（見本院卷第110 、111 頁），足認被告僅係單純
      持有海洛因，並無為施用之行為。  綜上，扣案如附表所
      示之海洛因，確係在被告持有中，且被告對此知之甚稔。
      被告持有第一級毒品之犯行，堪以認定，應依法論科。
（二）按海洛因屬毒品危害防制條例第2 條第2 項第1 款規定之
      第一級毒品，核被告所為，係犯毒品危害防制條例第11條
      第1 項之持有第一級毒品罪。公訴意旨認被告所為，係犯
      毒品危害防制條例第4 條第1 項之販賣第一級毒品罪，尚
      有未洽（詳如後述），而因販賣行為與持有行為，有吸收
      犯之實質上一罪關係（最高法院87年度臺上字第4461號判
      決要旨參照），此乃犯罪事實之減縮，本院仍應就其持有
      第一級毒品之犯行予以審理。再者，毒品危害防制條例第
      11條第4項規定「持有毒品達一定數量者，加重其刑至2分
      之1，其標準由行政院定之」，行政院據此於93年1 月7日
      以院臺法字第0930080551號令發布「轉讓持有毒品加重其
      刑之數量標準」，其第2條第1 項第1款規定「轉讓、持有
      第一級毒品：淨重5公克以上者，加重其刑至2 分之1。」
      ，被告持有海洛因之數量，淨重已逾5 公克（附表說明
      參照），本案應依上開規定，加重被告之刑至2分之1。又
      被告有如犯罪事實欄所示之前案記錄，甫於94年3 月25日
      易科罰金執行完畢乙節，有本院被告前案紀錄表1 份在卷
      可憑（見原審卷第139至142頁），其於有期徒刑執行完畢
      5 年內，故意再犯本件有期徒刑以上之罪，為累犯，應依
      刑法第47條第1 項規定，遞加重其刑。另依前揭臺灣板橋
      地方法院檢察署檢察官95年度毒偵字第7850號不起訴處分
      書所載，被告所涉「毒品危害防制條例第11條第1項」「
      持有第一級毒品器具等罪」，曾經不起訴處分（按：該案
      查獲時地與本案完全相同，惟檢察官究係就被告所為何犯
      行不起訴，尚有疑義），如不起訴處分者，係毒品危害防
      制條例第11條第3 項持有第一級毒品器具罪，因與本案犯
      罪事實不同，固無疑義；如不起訴處分者，係毒品危害防
      制條例第11條第1 項持有第一級毒品罪，因檢察官已就包
      含持有犯行在內之販賣行為予以起訴，倘其另就此具有不
      可分性之整個犯罪事實割裂，將持有部分予以不起訴，其
      處分應認為無效（最高法院43年臺上字第690 號、70年度
      臺上字第6414號判例要旨參照），而不影響本院判決，併
      予敘明。原審審酌被告犯罪動機、目的、手段、持有海洛
      因之數量及犯後否認犯行之態度等一切情狀，依毒品危害
      防制條例第11條第1項、第4項、第18 條第1項前段、刑法
      第11條、第47條第1項、第41條第1項前段，量處被告持有
      第一級毒品達淨重伍公克以上，累犯，處有期徒刑拾月。
      因被告犯罪之時間，係於96年4 月24日以前，合於中華民
      國96年罪犯減刑條例所定之減刑條件，應再減其宣告刑 2
      分之1，即減為有期徒刑伍 月，如易科罰金，以新臺幣壹
      仟元折算壹日。扣案如附表所示之第一級毒品海洛因4 包
      ，係查獲之毒品，應依法沒收銷燬之。至扣案之電子秤 1
      個、夾鍊袋262個、現金新臺幣（下同）900元等物品，並
      無證據證明與被告上開犯行有何關連，故不在本案併為沒
      收之諭知，認事用法，殊無不合。檢察官上訴意旨仍執陳
      詞認被告有販賣第一級毒品之犯行，指摘原判決不當，非
      有理由〈詳如后述〉，應予駁回。
（三）公訴意旨另以：被告明知海洛因為毒品危害防制條例所規
      定之第一級毒品，不得販賣，竟意圖營利而基於販賣第一
      級毒品海洛因之犯意，於95年11月18日中午12時許，在其
      臺北縣土城市○○路○ 段188 之1 號7 樓住處內，以每包
      （淨重0.1 公克）1,000 元之價格，販賣海洛因予王宏彬
      ，因認被告所為，係犯毒品危害防制條例第4 條第1 項之
      販賣第一級毒品罪云云。
    １按犯罪事實應依證據認定之，無證據不得認定犯罪事實，
      又不能證明被告犯罪者，應諭知無罪之判決﹔而檢察官就
      被告犯罪事實，應負舉證責任，並指出證明方法，刑事訴
      訟法第154條第2項、第301條第1項及第161條第1項分別定
      有明文。是以，檢察官對於起訴之犯罪事實，應負提出證
      據及說服之實質舉證責任。倘其所提出之證據，不足為被
      告有罪之積極證明，或其闡明之證明方法，無從說服法官
      以形成被告有罪之心證，基於無罪推定之原則，自應為被
      告無罪判決之諭知（最高法院92年臺上字第128 號判例參
      照）。而所謂認定犯罪事實之證據，係指足以認定被告確
      有犯罪行為之積極證據而言，該項證據自須適合於被告犯
      罪事實之認定，始得採為斷罪資料，如未能發現相當證據
      ，或證據不足以證明，自不能以推測或擬制之方法，以為
      裁判之基礎（參照最高法院四十年臺上字第八六號及七十
      六年台上字第四九八六號判例意旨）。
    ２訊據被告堅決否認此部分犯行，而檢察官認被告涉犯此部
      分犯行，則係以王宏彬於警詢時之證詞，佐以扣得磅秤、
      分裝袋、900 元等物為主要論斷依據。
    ３經查：
     (１)王宏彬已死亡，有其個人基本資料查詢結果1 份在卷
         可憑（見原審卷第100 頁），觀之卷證資料，王宏彬
         除於  警詢時曾提及被告販售海洛因之事外，未於其
         他偵、審程序證述過，衡酌王宏彬警詢說詞之實際內
         容，其曾提及「甲○○於警方搜索時當場承認是他的
         」（見偵查卷第17頁），但遍查全卷，卻未見被告有
         此供述，王宏彬於警詢時所述，即有瑕疵可指。再者
         ，為警查獲涉嫌持有毒品者，為卸免己身刑責，互相
         推諉本屬常見，此觀之前述被告於警詢時，供稱扣案
         之毒品為王宏彬所有，即得證明。兼之，在被告住處
         扣得之海洛因僅4 包，包裝大小不一，量則有多有少
         ，有卷附照片1張可證（見偵查卷第42 頁），此與在
         王宏彬身上扣得之海洛因相較，重量亦有差異，與常
         見販售毒品包裝固定，重量相近，顯有不同。是在被
         告、王宏彬互相推諉之情形下，尚難逕認王宏彬所為
         卸責之詞為真，而據為不利被告之認定。
     (２)證人即警方搜索時同處現場之人陳光源於警方初訊時
         即供稱「〈據王宏彬稱他是去甲○○住處購買海洛因
         毒品一事，你是否知道？你當時在做何事？〉我不知
         道，當時我在打電動。」，「我知道王宏彬約12時去
         甲○○處，他買便當過去給甲○○。」，「〈你是否
         有見到王宏彬將新台幣九百元交給甲○○並放於桌上
         ？〉我沒有看見。」，「〈你有無看見甲○○將海洛
         因毒品拿給王宏彬？〉我當時在打電動沒有看見。
         」，「〈你是否知道甲○○有沒有販毒及吸毒的習慣
         ？〉我不知道。」〈見偵查卷第25頁〉是王宏彬提及
         扣案之900元，是其自行扣除代被告購買便當費用100
         元後，交予被告之購買海洛因費用云云，並無其他佐
         證，至在被告住處扣得之磅秤、分裝袋，用途甚多，
         甚且，在被告住處同時為警扣得之第二級毒品甲基安
         非他命，亦是用分裝袋包裝，有照片1張存卷可參（
         見偵查卷第45頁），而施用甲基安非他命前，同樣有
         使用磅秤秤重以明瞭重量之可能，自不能據此等扣案
         物品，認係為被告販售海洛因所用。
   ４綜上，本案尚乏積極積極證據足認被告有販賣第一級毒品
     之行為，罪證有疑，即應從有利被告之認定，原應為無罪
     之諭知，惟因被告此販賣犯行，與其前揭持有行為，具有
     吸收犯之實質上一罪關係，爰不另為無罪之諭知，併此敘
     明。
三、被告甲○○經合法傳喚無正當理由不到庭，爰不待其陳述逕
    行判決。
據上論斷，應依刑事訴訟法第368條、第371條，判決如主文。
本案經檢察官游明仁到庭執行職務。
中    華    民    國    97    年    8     月    12    日
                  刑事第二十庭  審判長法  官  楊貴雄
                                      法  官  林立華
                                      法  官  鄧振球
以上正本證明與原本無異。
檢察官如不服本判決，應於收受送達後十日內向本院提出上訴書
狀，其未敘述上訴之理由者並得於提起上訴後十日內向本院補提
理由書（均須按他造當事人之人數附繕本）。
                                      書記官  邵淑津
中    華    民    國    97    年    8     月    12    日
附錄：本案論罪科刑法條全文:
毒品危害防制條例第4條
製造、運輸、販賣第一級毒品者，處死刑或無期徒刑；處無期徒
刑者，得併科新臺幣1千萬元以下罰金。
製造、運輸、販賣第二級毒品者，處無期徒刑或7年以上有期徒
刑，得併科新臺幣7百萬元以下罰金。
製造、運輸、販賣第三級毒品者，處5年以上有期徒刑，得併科
新臺幣5百萬元以下罰金。
製造、運輸、販賣第四級毒品者，處3年以上10年以下有期徒刑
，得併科新臺幣3百萬元以下罰金。
製造、運輸、販賣專供製造或施用毒品之器具者，處1年以上7年
以下有期徒刑，得併科新臺幣1百萬元以下罰金。
前五項之未遂犯罰之。
毒品危害防制條例第11條
持有第一級毒品者，處3 年以下有期徒刑、拘役或新臺幣5 萬元
以下罰金。
持有第二級毒品者，處2 年以下有期徒刑、拘役或新臺幣3 萬元
以下罰金。
持有專供製造或施用第一、二級毒品之器具者，處1 年以下有期
徒刑、拘役或新臺幣1 萬元以下罰金。
持有毒品達一定數量者，加重其刑至二分之一，其標準由行政院
定之。
附表
┌───────────────────────────────────┐
│查獲之第一級毒品                                                      │
├──┬────┬───┬──┬────────────────────┤
│編號│品  名  │數量  │單位│備註                                    │
├──┼────┼───┼──┼────────────────────┤
│01  │第一級毒│4     │包  │1.第一級毒品海洛因，總毛重7.62公克，淨重│
│    │品海洛因│      │    │  6.8公克，與在王宏彬身上扣得之第一級毒 │
│    │        │      │    │  品海洛因〈毛重0.2公克，淨重0.1公克〉，│
│    │        │      │    │  合計淨重7.00公克。                    │
│    │        │      │    │2.含極微量第一級毒品海洛因殘渣且無法析離│
│    │        │      │    │  之外包裝4個，應併予沒收銷燬〈卷附法務 │
│    │        │      │    │  部調查局93年11月16日調科壹字第        │
│    │        │      │    │  00000000000號函參照，見原審卷第143頁〉│
│    │        │      │    │  。                                    │
│    │        │      │    │3.卷附臺北市政府警察局大安分局查獲涉嫌毒│
│    │        │      │    │  品危害防制條例條例毒品初步鑑識報告單2 │
│    │        │      │    │  份〈見偵查卷第37、38頁〉、法務部調查局│
│    │        │      │    │  95年12月24日調科壹字第09523052210號鑑 │
│    │        │      │    │  定書參照〈見原審卷第99頁〉。          │
├──┴────┴───┴──┴────────────────────┤
│說明                                                                  │
│1. 本案查獲單位隨案移送檢品相片中顯示檢品包數為6包，然                │
│   照片上之說明則記載「海洛因毒品4包」，經拆封檢視，實                │
│   際檢品為5包〈上開法務部調查局鑑定書鑑定內容參照〉。                │
│   經比對本案查獲時，扣得之毒品數量及初步鑑驗報告單記                 │
│   載各扣案毒品之重量，送鑑毒品5包，應包含在被告住處扣                │
│   得之第一級毒品海洛因4包〈總毛重7.62公克，淨重6.8公                 │
│   克〉，及在王宏彬身上扣得之第一級毒品海洛因〈毛重0.2                │
│   公克，淨重0.1公克〉。                                              │
│2. 在被告住處扣得之第一級毒品海洛因4包單獨秤重，依初步                │
│   鑑驗報告單所載，總毛重7.62公克，淨重6.8公克：經與王                │
│   宏彬身上扣得之第一級毒品〈毛重0.2公克，淨重0.1公克                 │
│   〉合併秤重，依法務部調查局鑑定書所載，淨重為7.00公                 │
│   克。單獨秤重相加與合併秤重，重量相近，無明顯誤差，                 │
│   可知初步鑑驗時所秤得之重量，尚屬精確。是在被告處扣                 │
│   得之第一級毒品海洛因，淨重確逾5公克無誤。                          │
└───────────────────────────────────┘


司法院資訊處製作；財團法人民間司法改革基金會備份。
